【裁判字號】    94,上,372
【裁判日期】    950321
【裁判案由】    返還不當得利
【裁判全文】
臺灣高等法院臺中分院民事判決      94年度上字第372號
上  訴  人  丁○○
上  訴  人  丙○○
共      同
訴訟代理人  黃英傑律師
複  代理人  洪主雯律師
被  上訴人  乙○○
訴訟代理人  林基豐律師
上列當事人間請求返還不當得利事件，上訴人對於中華民國94年
9月23日臺灣臺中地方法院94年度訴字第1565號第一審判決提起
上訴，本院於95年3月7日言詞辯論終結，判決如下：
    主  文
上訴駁回。
第二審訴訟費用由上訴人負擔。
    事實及理由
一、按訴之變更或追加，非經他造同意，不得為之。但減縮應受
    判決事項之聲明者，不在此限。民事訴訟法第四百四十六條
    第一項定有明文。上訴人起訴請求被上訴人應給付新台幣（
    下同）一百八十二萬元，及起訴狀繕本送達翌日起之法定遲
    延利息，嗣於本院審理中減縮請求被上訴人應給付上訴人一
    百八十萬，及自起訴狀繕本送達翌日起之法定遲延利息，核
    屬減縮應受判決事項之聲明，依上揭規定，毋庸被上訴人之
    同意，自得為之，核先敘明。
二、上訴人起訴主張：坐落台中縣霧峰鄉○○○段九○六之一地
    號土地為上訴人自其父親陳水溝繼承取得，同段九○五之七
    地號土地則為訴外人陳榮發向訴外人張淑吟所承租，被上訴
    人利用陳水溝已經死亡，向上訴人佯稱手中握有權利證明書
    ，載明被上訴人擁有上開九○六之一地號土地之耕作權、及
    九○五之七地號土地三分之一承租權，上訴人及陳榮發受其
    欺瞞同意願以總價三百一十二萬元，分三期購買被上訴人之
    權利，並於九十三年十一月十九日訂立土地讓渡書，由上訴
    人及陳榮發陸續交付被上訴人共一百八十萬元，嗣被上訴人
    於九十三年十二月二十二日交付尾款當日，竟表示無法提出
    九○五之七地號土地承租權之權利證書，但握有九○六之一
    地號土地耕作權之權利證明，上訴人乃與被上訴人於九十三
    年十二月二十二日訂立協議書，由上訴人以二百一十萬元向
    被上訴人買回九○六之一地號土地之耕作權，上訴人及陳榮
    發、被上訴人並同意因之前訂立土地讓渡書所已交付之一百
    八十萬元轉作為上訴人與被上訴人訂立協議書價金之一部分
    ，剩餘尾款則於九十四年三月三十一日以前交付，但被上訴
    人應同時交付權利證明文件，不料被上訴人事後仍未能提出
    九○六之一地號土地之耕作權證明文件，上訴人至此始知受
    騙，上訴人已以存證信函表示撤銷上開協議書之意思表示，
    請求被上訴人返還所受領之價金，惟未獲置理，為此依不當
    得利及侵權行為之法律關係提起本件訴訟，請求被上訴人應
    給付上訴人一百八十二萬元，及自起訴狀繕本送達翌日起至
    清償日止，按年息百分之五計算之利息等語。
三、被上訴人則以：其與上訴人之父親陳水溝為兄弟關係，被上
    訴人之父母確實將上述九○六之一、九○五之七地號土地分
    配予被上訴人及陳水溝，並實際由被上訴人耕作，惟因九○
    六之一地號土地面積狹小無法分割，而九○五之七地號土地
    則屬於三七五減租條例，地主張淑吟不同意過戶，因而將九
    ○六之一地號土地所有權、九○五之七地號土地承租權登記
    予陳水溝，但被上訴人對於上開土地確有耕作權利，上訴人
    對上開情事知之甚稔，且訂約過程從未提及應交付權利證明
    文件，被上訴人訂約時並未使用詐術，且上訴人亦無陷於錯
    誤情形，自不得撤銷意思表示而請求返還所交付之價金等語
    置辯。
四、原審判決駁回上訴人之訴及假執行之聲請。上訴人不服原判
    決，提起本件上訴。
五、上訴人於本院聲明，求為判決：
    (一)原判決廢棄。
    (二)被上訴人應給付上訴人一百八十萬元，及自起訴狀繕本送
      達翌日起至清償日止，按年息百分之五計算之利息。
    並補充陳述稱：
    (一)上訴人僅承認被上訴人有從事耕作之事實，即僅屬占有事
      實之狀態，上訴人從未承認被上訴人有耕作權，被上訴人
      就系爭土地有耕作權、及其耕作權憑證何在？又依民法第
      三百四十八條規定，權利之出賣人，負使買受人取得其權
      利之義務，既為耕作權之買賣，被上訴人為何未移轉耕作
      權予上訴人，及交付耕作權之權利書予上訴人，被上訴人
      無償占用系爭土地數十年，已屬過分，倘再由上訴人拿出
      二百一十萬元給予被上訴人，豈非使被上訴人獲雙重不法
      利益，而使上訴人雙重受損。證人甲○○之證詞模糊，未
      具體指明是否為系爭土地，其證詞難以採信。又由五十四
      年三月三十一日分家同意書所載，系爭九○六之一地號土
      地原由陳張玉燕分得○．○五七二甲、戊○○分得○．○
      五六○甲，根本無陳張玉燕將系爭土地分配予被上訴人之
      事實；再於七十四年六月十六日調解筆錄已對被上訴人少
      分得○．○二○○分頃土地之糾紛調解完畢。按理，被上
      訴人與陳水溝間之土地糾紛應已了結，被上訴人何以竟對
      系爭九○六之一地號土地尚有○．○七○○甲耕作權之事
      實？況陳張玉燕就系爭土地僅有○．○五七二甲，如何能
      分配○．○七○○甲給被上訴人，足證甲○○之證詞不可
      採。實則，系爭九○六之一地號土地應係由陳水溝於五十
      二年七月十二日向台灣省地政局購買（先佃後買），被上
      訴人就系爭土地根本無任何合法權利可言。被上訴人於陳
      水溝死後多次對上訴人主張尚有○．○七○○甲面積之耕
      作權，上訴人受矇蔽，兩度簽下九十三年十一月十九日之
      土地讓渡書、及九十三年十二月二十二日之協議書，此兩
      份契約係受被上訴人所騙，即被上訴人偽稱就系爭土地有
      ○．○七○○甲合法之耕作權云云，上訴人受騙始簽約付
      款。
    (二)被上訴人應舉証證明其對系爭九○六之一地號土地有○．
      ○七○○甲之合法耕作權，始能要求上訴人以二百一十萬
      元來買回該耕作權。上訴人向被上訴人購買系爭九○六之
      一地號○．○七○甲（即六七八．九五二平方公尺）土地
      確有受到脅迫，茲述如下：上訴人與被上訴人之子陳瑞
      驤之對話錄音內容，仲介小弟對丁○○稱：「等一下我如
      不處理你，你試試看」；被上訴人之子陳瑞驤稱：「我的
      意思是房子打掉，地上物賠一賠就好了」，上訴人係為息
      事寧人而屈服，不得不向被上訴人購買該筆○．○七○甲
      土地。系爭九○六之一地號土地總面積僅一○九八平方
      公尺，於七十三年八月一日已將其中三八一平方公尺提供
      台灣電力股份有限公司使用，此外戊○○則將其耕作之○
      ．○七○甲，售予上訴人之父陳水溝。系爭九○六之一地
      號全部土地在扣除上述兩筆交易面積後，僅餘三八．○四
      八平方公尺，縱認所餘三八．○四八平方公尺土地均屬被
      上訴人之權利，被上訴人哪來之○．○七○甲土地售予上
      訴人？既然被上訴人無○．○七○甲之土地可供出售，竟
      仍向上訴人欺騙其尚有權利，上訴人因受其欺騙而同意出
      資二百一十萬元高價購買，上訴人已查悉被上訴人根本無
      ○．○七○甲土地之權利，爰依民法第九十二條規定撤銷
      該意思表示等語。
六、被上訴人於本院聲明，求為判決：上訴駁回。
    並補充陳述稱：
    (一)系爭土地於上訴人之祖父即被上訴人之父購入時，登記於
      陳水溝名下，嗣陳水溝死亡，由上訴人辦理繼承而登記在
      上訴人名下。系爭土地屬農地，依法不得細分，故日後分
      家時無法辦理分割，然所有分家之關係人均有共識，於將
      來可分割時，原登記之所有人應無條件依分家協議書所定
      之權利範圍配合辦理分割登記，而於分割前，所有人應按
      分得部分分擔稅賦，此觀上訴人所提出之分家協議書第一
      之六、七款可明。又依該分家協議書，陳張玉燕所分得之
      九○六之一土地○點○五七二甲權利，於陳張玉燕年老後
      即分歸被上訴人耕作，有證人甲○○於原審證稱：鐵柱下
      之二筆土地係乙○○在耕作，係乙○○之母親分與乙○○
      耕作等語；又於鈞院審理時証稱：鐵柱下之二筆土地即系
      爭九○六之一、及九○五之七兩筆土地（按九○五之七即
      分家協議書所指分給乙○○部分「承租本達○點○八二八
      甲」，「本達」即現所有權登記名義人張淑吟之父張本達
      ，而該地承租人亦以陳水溝名義辦理，嗣亦由上訴人繼承
      ，此有原審卷第30頁之調解書可資參照）。而戊○○分得
      之九○六之一地號土地○點○五六○甲之權利，嗣因缺錢
      出售予陳水溝，陳水溝則於七十四年時將其中多分得之○
      點○二甲部分移交給被上訴人耕作，亦有七十四年六月十
      六日之調解筆錄可據，被上訴人因而得與上開取自陳張玉
      燕之○點○五七二甲土地相連，二者面積相加共○點○七
      五二甲，是被上訴人有系爭土地權利，實非虛妄。而上訴
      人所主張給台電使用部分面積，是侵害上訴人耕作面積，
      惟對所有權並無影響，上訴人依協議以約定金額買到之土
      地面積實際上超過○點○七甲，竟仍不知足，無端興訟，
      令人無法苟同。
    (二)上訴人主張簽訂系爭協議書，係受被上訴人之子陳瑞驤矇
      騙，其於原審主張受詐欺，又於鈞院改稱受陳瑞驤指使之
      黑道脅迫云云，並提出錄音譯文為證，惟由該錄音內容，
      並無上訴人受陳瑞驤恐嚇之情形，且該次談話係針對上訴
      人之地上物因占用張資昌（即張本達之子）之地，張資昌
      透過仲介要上訴人拆屋還地，陳瑞驤因與上訴人是堂兄弟
      關係，幫上訴人與對方協調，此觀譯文中仲介何定居質疑
      陳瑞驤身分，陳瑞驤向其表明是上訴人的堂兄，並要對方
      好好講等語可知，故錄音內容所談之土地與本件完全無關
      ，上訴人顯然混洧視聽。本件實係上訴人為求土地權利之
      完整，以方便與其他地主進行開發，始向上訴人表示願給
      付三一二萬元買回上訴人在系爭土地上之權利，兩造乃於
      九十三年十一月十九日簽訂土地讓渡書，被上訴人取得一
      百八十萬元，係基於兩造有效合約而來，並非不當得利或
      侵權行為等語。
七、查上訴人主張坐落台中縣霧峰鄉○○○段九○六之一地號之
    系爭土地係其等因繼承其父陳水溝而取得所有權登記，系爭
    土地自始即由被上訴人從事耕作。上訴人及訴外人陳榮發與
    被上訴人曾於九十三年十一月十九日訂立土地讓渡書，由上
    訴人及陳榮發以三百十二萬元、分三期向上訴人購買系爭土
    地及坐落同段九○五之七地號土地之權利，上訴人及陳榮發
    共交付被上訴人價款共一百八十萬元；嗣上訴人與被上訴人
    於九十三年十一月二十二日另訂立系爭協議書，同意將交易
    之範圍限縮於系爭土地，由上訴人以二百一十萬元向被上訴
    人買回系爭土地之耕作權，上訴人及陳榮發、被上訴人並同
    意前所交付之一百八十萬元轉作為兩造間訂立協議書價金之
    一部分，剩餘尾款三十萬元，約定於九十四年三月三十一日
    以前交付等情，業據上訴人提出土地登記謄本、土地讓渡書
    、及系爭協議書等件為証，並為被上訴人所不爭執，上訴人
    上開之主張堪信為真實。惟上訴人主張被上訴人在系爭土地
    上並無耕作之權利，系爭協議書係受被上訴人詐騙稱握有系
    爭土地之耕作權利證明書，及受被上訴人脅迫始簽訂一節，
    則為被上訴人所否認，並以上詞置辯。經查：
  (一)上訴人主張兩造於簽訂系爭協議書時，被上訴人向其佯稱握
    有系爭土地之耕作權利證明書，其始簽訂系爭協議書，嗣被
    上訴人於交付尾款時，仍未能提出系爭土地之耕作權證明文
    件，其始知受騙等語，惟依上開土地讓渡書內並未約定被上
    訴人需提出土地耕作權證明文件（見原審卷第十二頁該讓渡
    書內容）；又依系爭協議書記載：「丙○○及丁○○擁有坐
    落霧峰鄉○○○段九○六之一地號土地一筆，前述土地耕作
    權屬乙○○所有。兩造於九十三年十一月十七日協議由丙○
    ○及丁○○以貳佰壹拾萬元整買回乙○○所有前述土地之耕
    作權，丙○○及丁○○於日前已交付乙○○權利金壹佰捌拾
    萬元整，餘款參拾萬元整，丙○○及丁○○於九十四年三月
    三十一日前逕付乙○○」等語（見同上卷第十三頁），由上
    載內容，亦未載明被上訴人應於收受尾款時應提出系爭土地
    耕作權之證明文件，衡以兩造約定之事項，係屬土地耕作權
    ，攸關兩造對系爭土地之使用權利，苟有其事，何以未明確
    載明於系爭協議書內；上訴人雖又以兩造於口頭有上開之約
    定，惟為被上訴人所否認，又據證人即代書朱秋金於原審結
    證稱：土地讓渡書係依據兩造及陳榮發合意內容撰擬，口頭
    也沒有提到交付款項時，被上訴人要交付權利證明文件等語
    （見同上卷第三十九頁）；另證人即系爭協議書之見證人張
    七郎於原審亦結證稱：兩造協議過程中，從未提及被上訴人
    要拿出耕作權證明書等語（見同上卷第四十頁），足見；上
    訴人主張兩造於簽訂系爭協議書時，有約定被上訴人須提出
    權利證明文件，被上訴人未為提出，係施用詐術使其陷於錯
    誤，而簽訂系爭協議書云云，殊不足取。
  (二)又上訴人主張其僅承認被上訴人有從事耕作之事實，並未承
    認被上訴人有耕作權，被上訴人就系爭土地有耕作權應予証
    明等語。經查：兩造為叔侄關係，系爭土地原登記於上訴人
    之父陳水溝名下，嗣陳水溝死亡，上訴人因繼承而取得所有
    權登記，而被上訴人與其他兄弟陳水溝、甲○○、戊○○、
    以及母親陳張玉燕於五十四年三月三十一日簽訂分家同意書
    ，依該分家協議書內載：「陳張玉燕分得八九八之一地號土
    地０．一四二五甲、八九八之四地號土地０．０九一五甲、
    九０六之一地號土地０．０五七二甲、九一六之九地號土地
    ０．００四六甲。陳水溝分得八九四之四地號土地０．二九
    ００甲。乙○○分得九二一至九二二地號土地０．二０一七
    五甲、承租本達０．０八二八甲。甲○○分得八九八之一地
    號土地０．二五００甲。戊○○分得八九八之五地號土地０
    ．二四四四０甲、九０六之一地號土地０．０五六０甲。如
    分得者向地政機關申請登記土地所有權時，原所有權人應無
    條件提供變更登記書狀等一切手續不得異議。」等語（見本
    院卷第二十六、二十七頁），而上開分家協議書內之土地均
    登記在上訴人之父陳水溝名義下，陳張玉燕分得之上開土地
    部分，嗣後均再分給被上訴人兄弟等人等情，業據証人甲○
    ○於原審証述稱：鐵柱下之二筆土地係由母親分配給被上訴
    人耕作等語；又於本院準備程序中証稱：「分家同意書我母
    親分得的土地，兄弟四人都有分得。我在原審所說鐵柱下的
    二筆土地就是指系爭土地，系爭土地應該分給乙○○，當時
    有請村長、及鄉代表來作證，且系爭土地一直由他耕作，因
    當時無法分割，登記給陳水溝。」等語甚詳（見本院卷第四
    九、五０頁），而上訴人亦不爭執証人甲○○上開所証述鐵
    柱下之二筆土地，係指系爭土地及同段九０五之七地號土地
    等情（見本院卷第十七頁），足見；陳張玉燕上開所分得系
    爭土地面積０．０五七二甲，嗣後再分歸由被上訴人取得，
    上訴人否認被上訴人在系爭土地並無耕作權云云，即無可採
    。
  (三)上訴人再以陳張玉燕就系爭土地僅有０．０五七二甲，惟上
    開土地讓渡書竟記載被上訴人尚有０．０七００甲之土地權
    利額，被上訴人詐欺不實之情等語；被上訴人則以：戊○○
    分得之九０六之一地號土地０．０五六０甲之權利，因缺錢
    出售予陳水溝，陳水溝則於七十四年時將其中多分得之０．
    ０二甲部分移交給被上訴人耕作，二者相加面積共０．０七
    五二甲，有七十四年六月十六日之調解筆錄可據等語。經查
    ：依上開分家協議書，戊○○所分得系爭土地面積０．０五
    六０甲之權利，事後確實出賣予陳水溝一節，業據証人戊○
    ○於本院準備程序中証述明確（見本院卷第五十一頁），又
    被上訴人與陳水溝、甲○○間因分產有多分、及少分之差額
    ，三方於七十四年六月十六日在台中縣霧峰鄉調解委員會成
    主調解，由陳水溝將多分得之０點０二００公頃之土地移交
    予被上訴人耕作等情，亦有該調解筆錄在卷可稽（見本院卷
    第二十八頁），則被上訴人自陳張玉燕處取得系爭土地之權
    利，面積為０．０五七二甲，已如上述，嗣於上開調解中再
    自陳水溝處取得０點０二００公頃土地之權利，合計已超過
    上開土地讓渡書內所示之０．０七００甲土地權利，並無上
    訴人所指不實之處。至上訴人另以系爭地號土地總面積為一
    ○九八平方公尺，已於七十三年間將其中三八一平方公尺提
    供台灣電力股份有限公司使用，所餘不多，被上訴人何有○
    ．○七○甲之土地可供出售云云，惟兩造簽訂之系爭協議書
    之目的，係由上訴人買回被上訴人對系爭土地之權利，被上
    訴人對系爭土地已有如上述之權利，縱上訴人前將系爭土地
    部分面積為之處分，亦不影響被上訴人對系爭土地之權利，
    亦與兩造所簽訂之協議書內約定上訴人應交付系爭土地權利
    金予被上訴人無涉，上訴人此部分所辯，委無足取。
  (四)末查上訴人先則主張其簽訂系爭協議書係受詐欺所致，嗣於
    本院審理中又以受到脅迫始簽訂云云，惟被上訴人並無施用
    詐術使上訴人簽訂系爭協議書，已如上述。又上訴人固主張
    ：其等承租之九二七之一地號土地，目前由其等居住，因受
    到他人威脅還地，被上訴人之子陳瑞驤幫其等解決，惟卻與
    仲介串通好，如其等不購買系爭土地者，陳瑞驤要平分地主
    給予補償金之一半等語，並提出錄音帶暨譯文為証，惟由該
    錄音帶之譯文內容觀之，係陳瑞驤幫上訴人與仲介協調，由
    上訴人將房子打掉，賠償地上物等情，並無法証明有上訴人
    上開主張受到被上訴人之子陳瑞驤恐嚇之情事，亦有該錄音
    譯文在卷可憑（見本院卷第六十九至七十五頁），足見；上
    訴人主張有受到被上訴人脅迫始簽訂系爭協議書云云，亦不
    足採。
八、綜上所述；上訴人以被上訴人施用詐術、及其受脅迫始與被
    上訴人簽訂系爭協議書，而本於侵權行為損害賠償、及不當
    得利法律關係，請求被上訴人應返還一百八十萬元暨自起訴
    狀繕本送達翌日起至清償日止之法定遲延利息，為無理由，
    其假執行之聲請亦失所依附，原審為上訴人敗訴之判決，及
    駁回假執行之聲請，並無不合，上訴意旨猶執詞指摘原判決
    不當，求予發棄改判，為無理由，應予駁回。
九、本案事實已臻明確，兩造其餘攻擊防禦方法，不足以影響
    本判決結果，爰不一一論述，併此敘明。
據上論結：本件上訴為無理由，依民事訴訟法第四百四十九條第
一項、第七十八條、第八十五條第一項前段，判決如主文。
中    華    民    國    95    年    3     月    21    日
                      民事第四庭審判長法  官  黃斐君
                                      法  官  陳蘇宗
                                      法  官  張浴美
以上正本係照原本作成。
如對本判決上訴，須於收受判決送達後二十日內向本院提出上訴
書狀，其未表明上訴理由者，應於提出上訴後二十日內向本院提
出上訴理由書 (須按他造人數附具繕本)。
上訴時應提出委任律師為訴訟代理人之委任狀。具有民事訴訟法
第四百六十六條之一第一項但書或第二項之情形為訴訟代理人者
，另應附具律師及格證書及釋明委任人與受任人有該條項所定關
係之釋明文書影本。
                                      書記官  郭振祥
中    華    民    國    95    年    3     月    22    日
                                                      Ｈ


司法院資訊處製作；財團法人民間司法改革基金會備份。
